臺灣高等法院刑事判決　　　　　　　92年度上訴字第4585號
　　上訴人　臺灣臺北地方法院檢察署檢察官
　　被　告　甲○○
　　選　任
　　辯護人　趙哲宏律師
　　　　　　林凱倫律師
　　被　告　丙○○
　　選　任
　　辯護人　王迪吾律師
上列上訴人因被告違反貪污治罪條例等案件，不服臺灣臺北地方
法院90年度訴字第1024號，中華民國92年10月8日第一審判決（
起訴案號：臺灣臺北地方法院檢察署89年度偵字第23705號、90
年度偵字第3230號），提起上訴，本院判決如下：
    主  文
原判決關於甲○○使公務員登載不實文書部分及丙○○虛開發票
品名致使公務員登載不實文書部分，均撤銷。
甲○○明知為不實之事項，而使公務員登載於職務上所掌之公文
書，足以生損害於他人，處有期徒刑陸月，如易科罰金以參佰元
折算壹日。
丙○○與經辦會計人員，連續共同以明知為不實之事項，而填製
會計憑證，處有期徒刑肆月，如易科罰金以參佰元折算壹日。緩
刑貳年。
其他上訴駁回。
    事  實
一、甲○○自民國85年7月16日起，擔任台灣銀行（以下簡稱台
    銀）總經理迄90年9月止，丙○○自88年3月起至90年7月止
    ，擔任甲○○之祕書。甲○○於任職台銀總經理期間，每年
    可報銷新台幣（下同）360萬元之公共關係費。89年4月12日
    ，甲○○之女何依倫，於豐隆大飯店股份有限公司台北凱悅
    大飯店（以下稱凱悅大飯店）舉辦婚宴，消費金額共1,59
    萬7千2百零9元，因之前應允甲○○之妻彭慧芬之朋友林樹
    里請求給予婚宴發票，擔任婚宴總招待之甲○○前秘書林少
    斌，乃依其與林樹里之弟林志中聯繫結果，將婚宴發票開立
    成23張，除將其中18張婚宴發票寄予林志中外，其餘之票號
    ZY00 000000金額60,000元、ZY00000000金額60,000元、ZY0
    00000 00金額60,000元、ZY0000000金額80,000元、ZY00000
    000金額80,000元及婚宴招待人員消費之ZY00000000 金額
    24,0 68元及當日消費之ZY00000000金額968元等統一發票，
    林少斌則於婚宴後2或3日交付予甲○○。甲○○因認其女兒
    婚宴中有銀行同業、業界、員工同仁參與，與其業務之公共
    關係有關，雖依行政院主計處於80年11月所編「國營事業機
    構會計科目及其編號參考表」，婚宴發票不得作為報銷公共
    關係費用，仍將上開票號ZY00000008金額60,000元、
    ZY00000000
     金額60,000元、ZY00000000金額24,068元及ZY00000000金
    額968元等4筆之統一發票，於89年4月16日出國開會前連同
    待辦文件交予不知情之秘書丙○○處理。丙○○於整理甲○○交辦文件過程陸續於89年4月27日、同年5月2日及同年5月
    11日，將上開4張統一發票蓋其印章後，轉交不知情之台銀
    庶務科經辦人員丁○○報銷，使丁○○以「總經理招待客戶
    便餐」之不實事項制作傳票，並據以登載於公共關係費業務
    費用明細帳之公文書上，足以生損害於台銀對於公共關係費
    審核之正確性。
二、丙○○自88年9月起至89年10月止，經甲○○指示，以台銀
    公共關係費向太平洋崇光百貨股份有限公司（以下簡稱崇光
    百貨公司）購買4次禮券，丙○○明知每次所購買者係禮券
    ，竟與知情之崇光百貨公司經辦會計人員劉美萍、高雅琪（
    未經提起公訴），基於概括之犯意聯絡，將所購買崇光百貨
    公司禮券，改為餐飲、禮品之消費項目，並以小額分日、分
    單開立，將此不實之事項填載於崇光百貨公司會計憑證之統
    一發票上，各次購買禮券名目、分單開立情形如下：
    １、88年9月18日購買30萬元，分別開立統一發票為：(1)、
        同年9月18日買3萬元：2萬元開餐費，1萬元開禮品；(2)
        、同年9月19日買3萬6千元：1萬5千元及1萬2千元開餐
        費，9千元開禮品；(3)、同年9月20日買3萬4千元：1萬8
        千元開餐費，7千元及9千元開禮品；(4)、同年9月21日
        買3萬元：2萬元開餐費，1萬元開禮品；(5)、同年9月22
        日買3萬6千元：1萬2千元及1萬5千元開餐費，9千元開
        禮品；(6)、同年9月23日買3萬4千元：1萬8千元開餐費
        ，7千元及9千元開禮品；(7)、同年9月25日買3萬元：2
        萬元開餐費，1萬元開禮品；(8)、同年9月26日買3萬4千
        元：1萬8千元開餐費，7千元及9千元開禮品；(9)、同年
        9月27日買3萬6千元：1萬5千元及1萬2千元開餐費，9
        千元開禮品。
    ２、89年2月23日購買10萬元，共開立2萬元2張、1萬2千元
        1張、1萬5千元2張、1萬8千元1張之二聯式餐飲統一發
        票。
    ３、89年9月4日購買10萬元，分別開立統一發票為：(1)、同
        年9月4日2萬元餐飲；(2)、同年9月5日1萬4千元餐飲；
        (3)、同年9月6日2萬6千元餐飲；(4)、同年9月7日2萬2
        千元餐飲；(5)、同年9月8日1萬8千元餐飲。
    ４、89年10月16日購買20萬元，自10月17日至10月27日，共
        開立金額2萬元餐飲統一發票10張。
    丙○○明知崇光百貨公司開立上開不實之統一發票，竟仍基
    於概括之犯意，在上開統一發票蓋上其印章後，連續向台銀
    總務室庶務科經辦人員報銷，使經辦人員誤以「總經理招待
    客戶便餐」名義製作傳票，並據以登載「總經理招待客戶便
    餐」、「總經理致送客戶禮品」之不實事項於職務上所掌之
    台銀公共關係業務明細帳之公文書上，進而使台銀會計人員
    亦為同上不實之登載，足以生損害於台銀審核公共關係費之
    正確性。
二、案經法務部調查局北部地區機動工作組移送臺灣臺北地方法
    院檢察署檢察官偵查起訴。
    理  由
壹、程序部分：
一、93年度台上字第3533號判決要旨：刑事訴訟法第159條第1項
    雖規定，被告以外之人於審判外之言詞或書面陳述，除法律
    有規定外，不得作為證據。惟同法第159條之5第2項已規定
    ，當事人、代理人或辯護人於法院調查證據時，知有第159
    條第1項不得為證據之情形，而未於言詞辯論終結前聲明異
    議者，視為有前項之同意（指同條第1項之同意作為證據）
    。此乃第159條第1項所容許，得作為證據之例外規定之一。
    經查本案檢察官、被告、辯護人於言詞辯論終結前，均未就
    所調查之證據主張有刑事訴訟法第159條第1項不得為證據之
    情形，是參照上開最高法院判決要旨，本案經調查之證據均
    有證據能力，合先敘明。
二、另查，本案檢察官、被告、辯護人雖於言詞辯論終結前，就
    本案之所調查之證據，不爭執證據能力，惟查林少斌89年12
    月7日之調查筆錄，依據證人林少斌於原審91年1月23日詰問
    時稱（問：調查局於89年12月7日訊問時，何以你稱你將剩
    餘的發票放在信封袋裡面親自交還給甲○○？）我當時是回
    答說如果總經理在的話，我會親自交給總經理。（問：當時
    調查員有重複問你，有無告知甲○○這是何依倫婚宴的發票
    ，你回答說確實如此？）我當時是說我有把何依倫婚宴剩餘
    的發票，還給甲○○，確實如此。當時這個問題爭執很久，
    後來我回憶很久，我才告訴調查員，如果總經理不在的話，
    我就會放在信封裡面，放在他桌上等語（原審卷第219頁、
    第220頁），證人林少斌對於前開調查筆錄表達之真意多所
    爭執。按被告以外之人於檢察事務官、司法警察官或司法警
    察調查中所為陳述，與審判中不符時，其先前之陳述具有較
    可信之特別情況，且為證明犯罪事實所必要者，得為證據。
    證人林少斌於原審詰問時陳述當時其係表示如果總經理在的
    話，我會親自將發票交給總經理，如果總經理不在的話，我
    就會將發票放在信封裡面，放在他桌上，其確實將發票交還
    被告甲○○，其於原審陳述內容符合通常情理，證人林少斌
    既對於前開調查筆錄「爭執其表達之真意」，且當時其係以
    涉嫌貪瀆經法務部調查局約談（89年度偵字第23705號卷─
    以下簡稱Ａ卷第66頁），洵不能證明證人林少斌於當時調查
    訊問時之陳述「有較可信之特別情況」，是其此部分之陳述
    應予證據排除，併予敘明。
貳、實體部分：
一、訊據被告甲○○矢口否認前揭犯行，辯稱：林少斌並未交付
    其女兒婚宴之發票，其也未將其女兒婚宴發票交被告丙○○
    申報公共關係費，可能是林少斌自行交給被告丙○○；且退
    而言之，縱然有將婚宴發票報銷公關費，因婚宴場合有銀行
    同業、員工同仁、業者及親友，並非完全與業務公共關係無
    涉，均係公共關係對象暨業務上現有或潛在客戶，是以婚宴
    報銷公關費並無違法云云。
二、經查：（１）依證人林少斌證稱：於甲○○女兒之婚禮前，
    被告甲○○的太太彭慧芬叫其將她女兒婚宴的發票給她一個
    建設公司的朋友，希望其將發票寄給那個朋友，但並未交代
    開幾張發票，何太太表示建設公司的人會告訴其細節，那個
    建設公司的人告訴其公司的名稱、統一編號及地址，其有問
    被告甲○○發票要寄給建設公司，被告甲○○表示依照他太
    太的意思去做。89年4月12日婚宴過後第2、3天，其整理出
    總數大約100多萬元的婚宴發票用掛號信寄給林口之建設公
    司，剩下大約39萬元婚宴發票，其於婚宴後第2天或第3天就
    拿去交還給被告甲○○，如果他在的，其會親自交給他，如
    果他不在，其會放在信封裡，然後放在桌子上，至於其是親
    自交給他本人還是放在他桌上，因為時間久了，已經記憶不
    清楚，但其不是交給被告丙○○，因其曾經請被告丙○○轉
    交東西給被告甲○○，被告丙○○均要其自行拿到被告甲○○辦公室等語（89年度偵字第23705號偵查卷宗 (二)─以下
    簡稱Ｂ卷第39頁背面、第40頁，原審卷 (一)第215頁、第
    223 頁、第245頁、第256頁、第263頁），而據證人林志中
    證稱其姊姊林樹里與被告甲○○之太太係舊識，其請姊姊幫
    忙向被告甲○○太太要發票，其姊姊透過被告甲○○太太再
    打電話給甲○○之秘書林少斌，之後其打電話給林少斌表示
    一大筆之發票其不能用，其向林少斌提到最好以6萬元及8萬
    元之金額分開報，其告訴林少斌公司之統一編號及地址，但
    沒有告訴林少斌要幾張發票，亦未告訴他要多少錢，其請林
    少斌寄發票過來，之後於89年4月17日收到林少斌寄的共18
    張發票，因林少斌寄過來之發票沒有公司統一編號不能用，
    其沒有使用等語（90年度偵字第3230號偵查卷宗 (二)─以
    下簡稱Ｄ卷，第32頁背面、第33頁、原審卷第203頁至第207
    頁），且經證人林志中於原審提出證人林少斌寄送發票之信
    封袋，並經證人林少斌證實係其寄送（信封袋業經原審法官
    閱畢發還）為證（原審卷第158頁、第204頁、第21 4頁），
    是堪信證人林少斌所述將婚宴之發票寄給林口之建設公司後
    所剩餘之39萬多元之發票交給被告甲○○屬實，被告甲○○
    辯稱林少斌未將婚宴剩餘發票交付予伊云云，顯不可採。（
    ２）又據被告丙○○供述被告甲○○在出國前1、2天交其一
    疊待辦文件，還有何依倫結婚收到的金飾、外幣要其兌換台
    幣及要其存一些現金，凱悅大飯店的4張統一發票即夾在該
    疊待辦文件裡面，該疊文件如果不是被告甲○○拿出來親自
    交給伊，不然就是伊進去辦公室被告甲○○親自交給，報下
    來的款項，其在被告甲○○之辦公室交給他，被告甲○○之
    公關費用其只負責在報銷過程中代為整理，至於作何用途其
    不便過問，也不知悉等語（90年度偵字第3230號卷宗（一）
    ─以下簡稱Ｃ卷第53頁、Ｄ卷第48頁背面、第49頁、原審卷
    (一)第115頁、第116頁、本院93年11月24日審判程序筆錄第
    21頁）。是依被告丙○○所述，何依倫婚宴之發票係被告甲○○出國前夾在一疊文件中親自交付處理，職是被告甲○○
    辯稱未交付發票予被告丙○○云云，洵不足採。(３)由證人
    林少斌證述，可知被告甲○○女兒婚禮剩下之發票係交予被
    告甲○○，且據被告丙○○供述係自被告甲○○取得報領公
    共關係費之發票，當可確認被告甲○○確有經手取得林少斌
    交付之婚宴剩餘發票。而被告丙○○就被告甲○○所交付之
    票號ZY00000008金額6萬元、ZY00000000金額6萬元、ZY0000
    0000金額2萬4千零68元及ZY00000000金額9百68元等4筆之統
    一發票，陸續於89年4月27日、同年5月2日及同年5月11日，
    將上開4張統一發票上蓋其印章後，轉交不知情之台銀庶務
    科經辦人員丁○○報銷，使丁○○以「總經理招待客戶便餐
    」之不實事項制作傳票，並據以登載於公共關係費明細帳之
    公文書上，業經被告丙○○供述在卷，並經證人丁○○證述
    無訛（原審卷 (一)第268頁、第269頁）、本院93年12月29
    日審程序筆錄第7頁），且有台銀總行89年4月27日傳票簿影
    本（90年度偵字第3230號卷─以下簡稱Ｅ卷，第66頁至第71
    頁）、台銀總行89年5月2日傳票簿影本（Ｅ卷第72頁至第74
    頁）、台銀總行89年5月11 日傳票簿影本（Ｅ卷第75頁至第
    85頁）及台銀公共關係費業務明細帳在卷可稽（Ｅ卷第23頁
    、第24頁、第27頁）。(４)被告甲○○將婚宴發票交付予被
    告丙○○係認為該婚宴發票係屬公共關係費，而欲報領公共
    關係費。惟依卷附行政院主計處於80年11月所編主計月報社
    印行之「國營事業機構會計科目及其編號參考表」（按被告
    甲○○行為後於89年11月之後有修正）第91頁、第92頁編號
    第29、291科目，公共關係費之定義為「凡為應業務需要加
    強公共關係之費用屬之」、「凡宴客招待、婚喪賀儀、餽贈
    等費用屬之」，被告甲○○女兒婚宴係其私人事由收受賓客
    禮金而宴客招待，並非完全係其因應業務需要加強公共關係
    之支出，雖其賓客有業務上往來之銀行人員及業者，然與上
    開公共關係費仍屬有間，不得歸類為公共關係費。被告甲○○身為台銀總經理，並曾任財政部賦稅署副署長、台北市稅
    捐稽徵處處長及台灣土地銀行總經理，當知其女兒婚宴之統
    一發票係其私人宴客性質，有收受禮金，縱然婚宴所宴請人
    士有因業務關係往來之人，然其支出各該筆費用並非完全係
    其因應業務需要加強公共關係之支出，不應以公共關係費之
    名目申請公共關係費，其提出申請公共關係費，有使總務科
    庶務人員據以登載，致使公共關係費之審核管理發生不實。
    (５)證人丁○○證稱：總務室係處理公共關係費之出帳單位
    ，上面還有會計單位，庶務科有副科長及科長，如果金額在
    2千元以下的，只有經過我們的正、副科長蓋章就可以了。
    如果2千元以上，就要經過我們副主任蓋章，我們總務室審
    核完以後，交給會計室審核，經過會計室覆核以後才會撥款
    ，其審核出帳日期、用途註記、及首長秘書用印等語（原審
    卷（一）第270頁、第271頁，本院93年12月29日審判程序筆
    錄第9頁）；證人即臺銀前總務室副主任路篤鴻證稱：對公
    關費之發票僅作形式審查，審查發票是否屬於會計科目，是
    否超過2個月之期間，是否蓋統一發票章等語（本院93年12
    月29日審判程序筆錄第24頁）；證人即前台銀總務室副主任
    己○○證稱：其審核公關費報銷是作形式審核，看是否逾報
    帳期間、是否蓋完稅章、是否超出預算等語（本院93年12月
    29日審判程序筆錄第23頁、第24頁）；證人即前台銀會計室
    會計乙○○證稱：其係作書面審核，看單據上看過之人是否
    蓋章，與傳票是否相符，是否超過日期等語（本院93年12月
    29日審判程序筆錄第19頁），依上開證人所述，台銀關於公
    共關係費之審核係形式上審核。雖台灣銀行92年2月20 日銀
    總密字第09200 041121號函（原審卷（二）第5頁），檢附
    之附件二所示之審計部函文，審計部審核通知審核結果為「
    台灣銀行88年下半年及89年度核銷之公共關係費，經查部分
    存有重複列報，或列支與業務無關之私人費用等情事，且所
    有之單據均僅加蓋『親（致）送客戶禮品』或『「招待客戶
    便餐』戳記，顯示內部審核作業有欠嚴謹，請依行政院訂頒
    『行政院貫徹十項革新要求實施要點』，覈實審核各項經費
    支出，防止假借名目，移作其他用途，並檢討注意加強內部
    審核。」（原審卷（二）第12頁至第15頁），惟依卷附台銀
    公共關係費業務明細帳，每頁均有20筆以上，每月有數頁，
    數單位主管均有報支公共關係費，非僅被告甲○○一人，被
    告甲○○復稱：台銀總行有1、2千人，以區區之庶務及會計
    人員，勢不可能實際去調查各筆費用開銷之真實性，是承辦
    人員證述作形式上審核，而非作實質審核，應與客觀事實相
    符，上開證人證述係作形式上審核，堪可採信。是被告甲○○提出婚宴發票予秘書以公共關係費之名義申報，致使總務
    科庶務人員以公共關係費之不實名目登載於傳票簿及公共關
    係費用明細帳上，其使公務員登載不實之犯行堪以認定。
三、被告丙○○坦承於上揭時間，將購買禮券之支出向崇光百貨
    公司會計人員表示改以餐飲、禮品之名目開立統一發票（Ａ
    卷第6頁、第7頁、Ｂ卷第44頁背面、第45頁、90年度偵字第
    3230號卷 (四)─以下簡稱Ｆ卷第107頁、第107頁背面、原
    審卷 (二)第87 頁、第190頁、本院93年11月24日審判筆錄
    第18頁、94年3月1日審判筆錄），崇光百貨公司會計人員劉
    美萍亦證稱：88年9月、89年2月、89年9月、89年10月，前
    後共4次依被告丙○○指示將其買禮券的發票分散不同的天
    數開成餐飲，其有時候隔1、2天，有時候隔2、3天開一張發
    票，其中89年2月係同事高雅琪代其開立等語（Ｄ卷第5頁背
    面、第7頁背面），核與被告丙○○自白相符，且有被告丙○○聯絡崇光百貨公司劉美萍購買禮券開立發票之監聽錄音
    內容：「Ａ（被告丙○○）：．．麻煩你幫我送萬元禮券來
    好不好？Ｂ：好呀，也是一樣都5千塊的對不對？．．．Ａ
    ：那個發票還是要照以前那種開法。．．．．Ｂ：好。那發
    票怎麼開？Ａ：也是一樣開．．，就是不要超過2萬元．．
    ．你們可以開那個Ｂ：餐飲。Ａ：對，然後就是一天這樣一
    直開下。Ｂ：我幫你開餐飲．．．．Ｂ：那都給你開2萬、2
    萬這樣開好不好？Ａ：最好不要整數」有通訊監察作業報告
    在卷可稽（Ｃ卷第5頁、第6頁），並有上開統一發票影本（
    Ａ卷第23頁、第26頁、第31頁、第37頁、第42頁、第60 頁
    、第64頁、Ｆ卷第16頁、第19頁至第21頁、第30頁、第34
    頁、第42頁、第48頁、第53頁）、台銀公共關係費業務費用
    明細帳（Ｄ卷第77至第100頁、Ｅ卷）、台銀傳票簿影本、
    崇光百貨公司禮券銷售傳票影本、統一發票影本（Ｃ卷第54
    頁至第96頁）在卷可稽。被告丙○○與崇光百貨公司會計人
    員謀議製作不實會計憑證、使公務員登載不實之犯行洵堪認
    定。
四、核被告甲○○所為，係犯刑法第214條使公務員登載不實罪
    ；被告丙○○所為，係犯商業會計法第71條第1款之罪及刑
    法第214條使公務員登載不實罪。被告丙○○就所犯商業會
    計法第71條第1款之罪，分別與崇光百貨會計人員劉美萍、
    高雅琪，有犯意聯絡，行為分擔，為共同正犯。被告丙○○
    多次填具不實會計憑證、使公務員登載不實之犯行，均時間
    緊接，構成要件相同，顯均係基於概括犯意反覆為之，為連
    續犯，均應論以一罪。被告丙○○所犯上開二罪，有方法結
    果之牽連關係，應從一重論以商業會計法第71條第1款之罪
    。被告丙○○所犯商業會計法第71條第1款之罪，檢察官起
    訴犯罪事實業已論及，惟漏未論罪，本院自得審理，附此敘
    明。被告甲○○一次交付予被告丙○○婚宴發票，並不知丙○○分開陸續申報公共關係費，尚難就其犯行部分論以連續
    犯。被告甲○○利用不知情之丙○○犯罪，係間接正犯。
五、原審以被告甲○○、丙○○提出婚宴發票單據用以申報公共
    關係費，及被告丙○○提出以餐飲名目開立之禮券發票單據
    用以申報公共關係費，並非一經聲明或申報，台銀經辦人員
    即須依所請有登載之義務，仍須為實質之審查，以判斷其真
    實與否，是被告二人縱提出何依倫婚宴發票及以購買禮券開
    立餐飲名目之發票報領被告甲○○之公關費，致經辦人員誤
    以「總經理招待客戶便餐」之不實事項，制作傳票並登載於
    公共關係費明細帳之公文書上，亦與刑法第214條之構成要
    件不符，尚難以該條之罪名相繩，惟原審判決未調查審酌證
    人丁○○、路篤鴻、己○○、乙○○關於形式審查之證詞，
    其法律見解難謂允洽，檢察官上訴意旨指摘及此，非無理由
    ，自應由本院將原判決此部分予以撤銷改判。爰審酌被告甲○○案發時係台灣銀行之總經理，以私人宴客收據提報公共
    關係費，事後已將所領得之公共關係費全數繳還，有臺灣銀
    行94年1月27日銀總字第09400010631號函及郵政匯票影本一
    紙在卷可查，被告丙○○不諳法令致罹刑章，未有任何犯罪
    所得，暨其等二人之素行、犯罪所生之損害、犯罪後之態度
    等一切情狀，分別量處如主文所示之刑。又被告二人行為後
    ，刑法第41條有關易科罰金之規定，業於90年1月10日修正
    公布，於同年1月12日生效，舊法原規定「犯最重本刑為三
    年以下有期徒刑以下之刑之罪，而受六月以下有期徒刑或拘
    役之宣告，因身體、教育、職業、家庭之關係，執行顯有困
    難者，得易科罰金」，修正後刑法第41條第1項前段規定為
    凡「犯最重本刑為五年以下有期徒刑以下之刑之罪，而受六
    個月以下有期徒刑或拘役之宣告，得易科罰金」，對於被告
    甲○○並無利或不利，對於被告丙○○較為有利，比較新舊
    法，自應適用新修正之刑法第41條第1項之規定，併予諭知
    易科罰金之折算標準。又查被告丙○○未曾受有期徒刑以上
    刑之宣告，素行尚稱良好，有臺灣高等法院檢察署刑案紀錄
    表附卷可稽，其因不諳法律思慮不週，致犯本罪，本院認其
    經此次科刑教訓後，當益知警惕，應無再犯之虞，因認丙○○所受宣告之刑，以暫不執行為適當，爰併予宣告緩刑二年
    ，以勵來茲，而啟自新。
六、被告甲○○、丙○○被訴利用職務上之機會詐取公有財物，
    不另為無罪諭知之部分：
１、公訴意旨略以：被告甲○○自85年7月16日起，擔任台台銀
    總經理迄90年9月止，丙○○自88年3月起至90年7月止，擔
    任甲○○之祕書。2人均為依據法令從事公務之人員。被告
    甲○○利用任職台銀總經理每月可報銷30萬元公共關係費之
    職務上機會，明知票號ZY00000008金額60,000元、ZY000000
    00金額60,000元、ZY00000000金額24,068元及ZY00000000金
    額968元等4筆之統一發票，係其女何依倫於89年4月12日婚
    宴時，宴請參加婚宴之親友所消費而開立之統一發票，不得
    作為報銷公共關係費之用，竟基於詐取公共關係費款項之概
    括犯意，先後將上開統一發票分2次交由其祕書即當時參與
    婚宴並擔任招待之被告丙○○，在業務費用項下總經理之公
    共關係費報銷，被告丙○○明知被告甲○○所交付之上開4
    紙統一發票，係被告甲○○之女婚宴之凱悅大飯店統一發票
    ，猶基於與被告甲○○共同詐取公共關係費款項之概括犯意
    ，連續於同年4月27日、5月2日及同月11日，向台銀總務室
    庶務科經辦人員丁○○報銷，使經辦人員陷於錯誤，以為係
    「總經理招待客戶便餐」，而據以登載於公共關係費明細帳
    目之公文書上，因而詐得現款14萬5千零36元，並由被告丙○○將上揭詐得之現款交付被告甲○○得逞。因認被告兩人
    另牽連犯貪污治罪條例第5條第1項第2款詐取財物罪嫌云云
    。
２、按事實之認定，應憑證據，如未能發現相當證據，或證據不
    足以證明，自不能以推測或擬制之方法，為裁判基礎（最高
    法院40年台上字第86號判例參照）。又認定犯罪事實，所憑
    之證據，雖不以直接證據為限，間接證據亦包括在內，然無
    論直接或間接證據，其為訴訟上之證明，須於通常一般之人
    均不致於有所懷疑，而得確信其為真實之程度者，始得據之
    為有罪之認定，倘其證明尚未達到此一程度，而有合理性懷
    疑之存在時，即無從為有罪之認定，此有最高法院76年台上
    字第4986號判例可資參照。
３、本件檢察官認被告甲○○、丙○○涉犯利用職務上機會詐取
    財物之犯行，係以證人林少斌、彭慧芬、劉美萍、蔣翠美之
    證言、崇光百貨公司售予台銀禮券銷售傳票及發票影本、台
    銀總行傳票簿影本、台銀總行89年4月27日傳票簿影本、台
    銀總行89年5月2日傳票簿影本、台銀總行89年5月11日傳票
    簿影本為主要論據。訊據被告甲○○否認前揭犯行，辯稱：
    林少斌並未將其女兒婚宴之發票交付，其也未將女兒婚宴發
    票交被告丙○○申報公共關係費等語；被告丙○○則辯稱：
    其不知報銷者係係被告甲○○女兒之婚宴發票，因其認為婚
    宴發票應係一筆很大之數目，若知悉該等發票為被告甲○○
４、經查：（一）被告甲○○女兒婚宴之發票，於何依倫結婚前
    即已允諾送給被告甲○○配偶彭慧芬之友人，業經證人彭慧
    芬、林樹里、林志中、林少斌證述在卷，業如前述，並有證
    人林少斌寄送發票予林志中之信封袋可參（信封袋業經原審
    法官閱畢發還）（原審卷第158頁、第204頁、第214頁），
    而證人林少斌已報告被告甲○○有人索取發票一事，被告甲○○並指示依其妻子彭慧芬之指示辦理，則被告甲○○如有
    以其女兒婚宴之發票詐領公關費之意圖，即不會事先即允諾
    將婚宴發票送人。再者，台銀總行諸多人員均知被告甲○○
    係費之故意，則應指示開立統一發票之消費日期錯開其女兒
    結婚日期，以避人耳目，惟上開4紙發票均呈現其女兒婚宴
    之日期，是以發票之日期及記載之內容，難認被告甲○○有
    利用職務上之機會詐取公用財物之故意。(二）證人林少斌
    證稱被告甲○○並未指示其婚宴之發票要如何開，是林志中
    先生在電話中告訴其發票金額、公司之統一編號及公司之名
    稱、地址，金額要分開開立，每張約6到8萬元，其指示凱悅
    飯店開發票要開立公司名稱及統一編號及小額之發票，但是
    凱悅飯店表示婚宴的發票不能開立統一編號及公司名稱，所
    以沒有開立抬頭，但是還是要求小額開立，被告甲○○知道
    發票要送人，但是不知道分單開立，被告丙○○於結帳時不
    在場也不知道等語（原審卷第211頁至第214頁、第219頁）
    ，核與證人即凱悅大飯店財務部餐廳出納吳麗芬證稱被告甲○○女兒婚宴是由其負責結帳與開立發票，當天晚上約在9
    點左右，盧副理帶了2 、3位客人結帳，因為之前本婚宴已
    付了10萬元訂金，所以尾款部分為149萬7千2百元，由被告
    甲○○親自以信用卡簽帳付款。之後被告甲○○的隨行人員
    （詳細姓名不清楚，是一位男性）交代如何開立發票，原本
    他要求發票要有統一編號即三聯式發票，但本飯店人員向其
    表示婚宴的消費依稅法規定不可開立三聯式發票，他便轉而
    要求分單開立，並給其一張便條，書寫發票開立金額及張數
    ，其便開立10萬零9元發票1張，8萬元發票10張，6萬元發票
    11張及餘額3萬7千2 百元發票1張，總金額為159萬7千2百零
    9元。9元的價差是因為分單23張發票開立，稅制計算過程所
    造成小數點誤差累計之結果，9元是以現金支付（89年度他
    字第4982號偵查卷宗─以下簡稱他字卷，第26頁至第30頁、
    Ｄ卷第25頁背面）等語，及證人盧志文證稱：林少斌要求將
    發票分單開立，他拿白紙在那邊說要開多少金額、多少張發
    票交給出納依此開立，分單開立之發票共23張是我親自交給
    林少斌拿走等語（他字卷第57頁、第58頁、Ｄ卷第25頁背面
    、第26頁），互核相符。由此可知，證人林少斌指示凱悅飯
    店將被告甲○○女兒婚禮之發票分成小額開立，且發票分額
    開立並非依被告甲○○之指示，被告丙○○亦不知婚宴之消
    費並非開立成159萬7 千2百元1筆1張發票，因是被告甲○○
    既未指示將婚宴發票分單開立，其顯無以婚宴發票詐領公共
    關係費之預備作為。而被告丙○○更毫無所悉婚宴之發票已
    變成數張小額之發票，其當無認知被告甲○○夾在文件堆內
    之統一發票係婚宴發票。（三）被告丙○○提出報銷之票號
    ZY00000008金額60,000元、ZY00000000金額60,000元、ZY00
     000000金額24,068元及ZY00000000金額968元等4筆之統一
    發票，其前2張統一發票上之數量係記載「1」、品名係記載
    「SEPARATE CHECK」，繼則係單價記載，從發票記載之內容
    可知該張統一發票係一項消費，分開開立的發票，因其未記
    載婚宴或wedding費用，被告丙○○應難知悉其為何依倫之
    婚宴發票。（四）被告丙○○對於如何取得被告甲○○之婚
    宴發票先後供述不同，一稱被告分2次交給伊，ZY00000 000
    及ZY00000008於89年4月27日前，ZY00000000於89年4月29日
    前交云云（Ａ卷第5頁、第9頁），嗣又稱89年4月16日出國
    前1、2天和其他文件一疊文件一起交給伊，被告出國2週云
    云（Ｃ卷第53頁、Ｄ卷第49頁、第50頁，本院93年11月24
    日審判筆錄第21頁），是被告丙○○對於發票之取得顯無特
    別之記憶，故對於何時取得婚宴發票前後供述不一，且如被
    告丙○○所述ZY0000 0000號發票既係被告甲○○於89年4月
    29日前交付，即與同年4月27日前交付之另2張發票非一起交
    付，則該張發票之交付日期僅可能係同年4月28日、29日，
    而被告甲○○於89年4月16日至同年5月1日間出國，有其入
    出國日期證明書在卷可稽（本審卷），被告甲○○洵不可能
    在4月28日或29日交付被告丙○○此張發票；又如果被告甲○○係於4月16日出國前交付前開發票予被告丙○○，惟被
    告丙○○於89年4月15日尚為被告甲○○報銷一筆奠儀費5
    千元（Ｅ卷第23頁背面），豈會未一併報銷婚宴發票，故被
    告丙○○前開所述，顯非本於其明確之記憶所述。因此亦可
    證被告丙○○並不確知何時取得被告甲○○之婚宴發票。（
    五）證人丁○○證稱被告甲○○女兒之婚禮其係收禮台之人
    員，不知婚禮當天之發票開成很多小額之發票，報銷之4張
    發票上「總經理招待客戶便餐」上之章是其所蓋，係總務室
    庶務科事先刻好的圖章，其沒有注意該4張發票之日期及飯
    店與被告甲○○女兒婚宴的日期及飯店相同，因為未特別去
    記日期，且凱悅飯店並不是很特別，是常出現的飯店，不會
    聯想到被告甲○○女兒的婚宴等語（Ｅ卷第70頁、第71頁、
    第73頁、第80頁、原審卷第267頁至第269頁、本院93年12月
    29日審判筆錄第7頁、第13頁）。證人丁○○既亦參加被告
    甲○○女兒之婚宴，並且擔任招待，其於審核被告甲○○之
    公關費之發票時，竟亦未查察覺被告甲○○女兒婚宴之發票
    夾雜其間，其所述凱悅飯店是常出現之飯店，參以被告丙○○經常性要幫被告甲○○報領公關費，凱悅飯店之發票對被
    告丙○○而言，即非具有特殊性；再者，據證人林少斌證稱
    在被告甲○○交給其發票時，其只核對金額及記下伊蓋章之
    日期，至於發票上之日期其不會去記，因為被告甲○○均是
    1個月彙整1次或2次交付，其不會記發票之日期等語（原審
    卷第248頁、第249頁），則被告丙○○為被告甲○○報領公
    關費是否核對發票之日期即非重要，是被告丙○○辯稱在其
    認知中婚宴之發票是一大筆之金額，實屬合情，職此被告丙○○未特別注意上開4張凱悅飯店之發票係甲○○女兒之婚
    宴發票而拿出請領公關費，即屬可能，自難認其與甲○○有
    詐取公用財物或使公務員登載不實之犯意。（六）綜上所述
    ，被告甲○○既自始即要將女兒婚宴發票贈予他人，且未指
    示錯開女兒婚宴日期分單開立發票，而婚宴場合不乏有銀行
    同業及員工同仁，雖有收禮，其將之解為公關，固屬曲解公
    關之意義，尚難認被告甲○○有利用職務上機會詐取財物之
    犯意。被告丙○○自始至終均不知前開婚宴發票係分單開立
    ，在客觀上又無從認識前開發票為被告甲○○女兒婚宴之發
    票，縱令其提出申報公共關係費，亦難認與被告何國有共同
    利用職務上之機會詐取財物及使公務員登載不實之故意。本
    於罪疑惟輕原則，尚難對被告甲○○、丙○○繩以貪污治罪
    條例第5條第1項第2款之罪，被告丙○○此部分亦不構成使
    公務員登載不實罪。(七)原審判決就上開被告甲○○涉犯貪
    污治罪條例第5條第1項第2款之犯行部分、被告丙○○涉貪
    污治罪條例第5條第1項第2款、使公務員登載不實之犯行部
    分，均認為無罪，核無不合，檢察官指上訴，指被告兩人有
    犯罪之明知，並無理由，惟被告甲○○上開涉犯貪污治罪條
    例第5條第1項第2款之犯行部分，與前開論罪之使公務員登
    載不實有罪之部分，依檢察官起書旨旨有方法結果之牽連關
    係；被告丙○○上開涉犯貪污治罪條例第5條第1項第2款、
    使公務員登載不實之犯行部分，亦與前開所犯商業會計法第
    71條第1款之罪、刑法第214條使公務員登載不實罪有連續犯
    及牽連犯裁判上一罪之關係，爰就被告甲○○、丙○○此部
    分不另為無罪之諭知，附此敘明。
七、被告甲○○被訴侵占公用財物無罪部分：
１、公訴意旨略以：被告甲○○利用其任職台銀總經理每月可報
    銷30萬元公共關係費之職務上機會，自88年9月起至89年10
    月止，基於意圖為自己不法所有之侵占犯意，指示其祕書林
    少斌（經台灣台北地方法院檢察署檢察官於90年8月31日以8
    9年度偵字第23705號、90年度偵字第3230號為不起訴處分確
    定）及丙○○，以台銀業務費用項下總經理之公共關係費，
    向崇光百貨公司及新光三越百貨股份有限公司（以下簡稱新
    光三越百貨公司）購買4次禮券，總計70萬元公共關係費款
    項（因每購買10萬元禮券加贈5千元禮券，計買得73萬5千元
    禮券），其明知購買之禮券係以公共關係費之項目支付款項
    ，依上開「國營事業機構會計科目及其編號參考表」之規定
    ，必須用於宴客招待、婚喪賀儀、餽贈等公共關係事務上，
    竟連續將前揭73萬5千元禮券之公用財物，侵占入己，並3次
    將部分禮券交予其配偶彭慧芬私人花用。因認被告甲○○此
    部分涉犯貪污治罪條例第4條第1項第1款之侵占公用財物罪
    嫌。
２、本件檢察官認被告甲○○涉犯前揭犯行，係以證人林少斌、
    彭慧芬之證言、搜索扣押筆錄、扣押太平洋崇光百貨公司禮
    券5百元40張、1百元34張、新光三越百貨公司1千元44張等
    物目錄等為其主要論據。訊據被告甲○○否認前揭犯行，辯
    稱其將禮券帶回家係因有時例假日或下班後要作公關，臨時
    要用禮券不方便，故拿部分禮券回家以應臨時之需，請太太
    幫其作公關購買東西送人，並非交由其太太私人使用，其太
    太在調查局之筆錄係表示其將禮券交給她，意在幫忙作公關
    等語。
３、經查：(１)、據證人彭慧芬證稱89年12月7日在家中搜到的
    禮券，係其先生甲○○帶回來交其保管，用來購買禮品及請
    同業、客戶的太太餐敘公關之用，調查員在其家作筆錄時，
    表示禮券是先生『交給我』，可是調查員說『交給我』」跟
    『給我』一樣，一定要在筆錄上寫『給我』，當時，伊是說
    『交給我保管』，他們就說成『均歸我保管』，後來又說保
    管就是所有的意思，又改為『均歸我所有』。其當時即已表
    明這些禮券就是其先生帶回來給其保管，用來購買禮品及請
    同業、客戶的太太吃飯，作為公關之用。在調查員訊問時未
    說禮券係公家或供公家使用係因為當時調查員沒有問，而其
    也未想到，89年12月7日調查筆錄記載『禮券是給我花，而
    我也有買禮品、……』，其實其當時是說『不是給我花的』
    ，其向檢察官強調是其先生叫其去買禮品，有時授權其決定
    買何禮品，其當時強調禮券的所有權歸其先生，通常其先生
    都是交代秘書去買的，但是有些公關活動是在下班以後，或
    者是臨時要買的，購買禮品要送給何人是其先生決定，金額
    也會有限制，至於同業或客戶彼此之間請吃飯同時有送小禮
    物的時候，其會決定買何種禮品及決定送給何人等語（Ｄ卷
    第40頁背面、第41頁、原審卷第188頁至190頁）。本院觀諸
    證人彭慧芬於調查局訊問時之筆錄，確實將禮券均歸我『保
    管』，修改為均歸我『所有』，證人即製作彭慧芬調查筆錄
    之調查局北部地區機動工作組調查員戊○○證稱彭慧芬對「
    保管或所有」有爭執等語（本院94年3月1日審判筆錄），是
    證人彭慧芬確實曾於調查局調查時有爭執禮券之所有權歸屬
    問題。且證人彭慧芬自始即證述禮券係用來購買禮品及請同
    業、客戶太太餐敘公關之用，其用途或為被告甲○○要證人
    彭慧芬去買特定禮品送同業或客戶，或授權由證人彭慧芬決
    定購買禮品送同業或客戶，亦足認被告甲○○並非將該等禮
    券交付證人彭慧芬私人花用甚明；又禮券係被告甲○○供作
    業務之公共關係之用，其對於禮券本有支配權，是其將禮券
    放在辦公室或家中，如係本於公關業務需要而支配使用，均
    難認為係易持有為所有而侵占公有財物；而例假日或下班後
    之公關活動，在所難免，將禮券帶回家以應臨時之需求，不
    違人情事理之常；再者，被告甲○○與證人彭慧芬既屬夫妻
    ，同財共居，則被告甲○○因應例假日或下班後臨時性之公
    關需要，將前開禮券交付其妻為其臨時採買禮品或餐敘之用
    ，應係其支配權範圍，並符合人際公關之需求。是尚難因被
    告甲○○將禮券置放於家中或交付其妻代為採買禮品或宴請
    同業、客戶，即認被告甲○○有侵占公用財物之意圖及犯行
    。（２）況本件檢察官起訴被告甲○○將上開70萬元之禮券
    侵占入己，並交由其妻彭慧芬私人花用，其侵占之時間、地
    點並無積極證據足資證明，且依證人即台銀會計室會計乙○○、總務室庶務科丁○○證稱以前未規定買禮券之發票要受
    禮人簽字始可報銷，故禮券報銷的過程不用報銷收禮人的姓
    名等語（本院93年12月29日審判程序筆錄第10頁、第20頁）
    ，而公關活動乃人情交誼活動，被告甲○○於案發時任職台
    銀總經理，自難避免親疏遠近之社交往來，若非每筆利用禮
    券交誼之饋贈均加記錄備忘，實難於案發後逐筆回憶舉證使
    用禮券之時間、地點、用途及受禮人。依前開證人乙○○、
    丁○○所述，於89年間既無相關以禮券作為公共關係之支出
    須受禮人簽收之行政規定，自不能以事後被告甲○○未提出
    收受禮券之人或以禮券購物受禮之人之證據資料，即謂被告
    甲○○侵占供公關使用之禮券。（３）綜上所述，尚不足以
    證明被告甲○○確係有侵占70萬元禮券，自難對被告甲○○
    繩以貪污治罪條例第4條第1項第2款之罪名，此外復查無其
    他積極證據足資證明被告甲○○確有檢察官起訴之此部分犯
    行。原審判決就此部分諭知被告甲○○無罪，核無不當，檢
    察官上訴意旨指摘原判決此部分不當，並無理由，應予駁回
    。
據上論斷，應依刑事訴訟法第369條第1項前段、第368條、第364
條、第299條第1項前段、刑法第11條前段、第2條第1項、第28條
、第56條、第214條、第55條、第41條第1項、第74條第1款、商
業會計法第71條第1款、罰金罰鍰提高標準條例第1條前段、第2
條，判決如主文。
本案經檢察官柯麗鈴到庭執行職務。
中　　華　　民　　國　　94　　年　　3　　月　　15 　　日
                  刑事第十六庭
                              審判長法  官  曾德水
                                    法  官  江國華
                                    法  官  杜惠錦
以上正本證明與原本無異。
檢察官及被告丙○○如不服本判決，應於收受送達後十日內向本
院提出上訴書狀，其未敘述上訴之理由者並得於提起上訴後十日
內向本院補提理由書（均須按他造當事人之人數附繕本）。
被告甲○○不得上訴。
                                    書記官  楊秋鈴
中　　華　　民　　國　　94　　年　　3 　　月　　15　　日
附錄：商業會計法第71條第1款
      商業會計法第71條
商業負責人、主辦及經辦會計人員或依法受託代他人處理會計事
務之人員有左列情事之一者，處五年以下有期徒刑、拘役或科或
併科新台幣15000 元以下罰金：
一  以明知為不實之事項，而填製會計憑證或記入帳冊者。
      刑法第214條
     (使公務員登載不實罪)
明知為不實之事項，而使公務員登載於職務上所掌之公文書，足
以生損害於公眾或他人者，處三年以下有期徒刑、拘役或五百元
以下罰金。
